ACORDAO-COMPLETO-2437042

ACÓRDÃO 11949/2020 ATA 38/2020 - SEGUNDA CÂMARA

VISTOS, relatados e discutidos estes autos de tomada de contas especial instaurada pelo então Ministério da Cultura (MinC) em desfavor de Eduardo Cardoso Marins, como empresário individual na EC Marins Empreendimentos Artísticos - ME, diante da omissão no dever de prestar contas dos recursos destinados ao projeto intitulado como "Bola Preta" (Pronac 08-10045) a partir da não comprovação da boa e regular aplicação dos recursos captados por meio do incentivo fiscal pela Lei Rouanet sob o valor de R$ 150.000,00 no período de 6/4/2009 a 31/12/2011; 
ACORDAM os Ministros do Tribunal de Contas da União, reunidos em Sessão da 2ª Câmara, ante as razões expostas pelo Relator, em:
9.1. declarar a revelia do espólio de Eduardo Cardoso Marins, com a respectiva representante provisória (Denise Maria Rangel Ribeiro: viúva) , nos termos do art. 12, § 3º, da Lei n.º 8.443, de 1992;
9.2. julgar irregulares as contas de Eduardo Cardoso Marins (falecido) e da EC Marins Empreendimentos Artísticos - ME, nos termos dos arts. 1º, I, 16, III, alíneas "b" e "c", e 19, caput, da Lei n.º 8.443, de 1992, para condenar o correspondente espólio, por intermédio da respectiva representante provisória (Denise Maria Rangel Ribeiro Marins: viúva) , com os subsequentes sucessores, ao pagamento do correspondente débito, com a atualização monetária e os juros de mora calculados desde a data informada até o efetivo recolhimento, fixando-lhes o prazo de 15 (quinze) dias, contados da notificação, para que comprovem perante o Tribunal, nos termos do art. 214, III, "a", do Regimento Interno do TCU - RITCU, o recolhimento da referida dívida em favor do Fundo Nacional de Cultura, na forma da legislação em vigor, sob as seguintes condições:
	Valor Original (em R$) :
	Data da Ocorrência:

	150.000,00
	4/3/2010

9.3. autorizar, caso requerido, nos termos do art. 26 da Lei n.º 8.443, de 1992, e do art. 217 do RITCU, o parcelamento da dívida fixada por este Acórdão em até 36 (trinta e seis) parcelas mensais e sucessivas, com a devida atualização monetária e os correspondentes acréscimos legais, esclarecendo aos responsáveis que a falta de pagamento de qualquer parcela importará no vencimento antecipado do saldo devedor, sem prejuízo das demais medidas legais; e
		9.4. autorizar, desde logo, a cobrança judicial da dívida fixada por este Acórdão, nos termos do art. 28, inciso II, da Lei nº 8.443, de 1992, diante do não atendimento às notificações.

Tomada de Contas Especial instaurada pelo então Ministério da Cultura (MinC), diante da omissão no dever de prestar contas dos recursos destinados ao projeto intitulado como Bola Preta (Pronac 08-10045) a partir da não comprovação da boa e regular aplicação dos recursos captados por meio do incentivo fiscal pela Lei Rouanet sob o valor de R$ 150.000,00 no período de 6/4/2009 a 31/12/2011.

Segunda Câmara

então Ministério da Cultura.

3. Responsáveis: Eduardo Cardoso Marins (CPF XXX.925.197-XX); EC Marins Empreendimentos Artísticos - ME (CNPJ 10.334.090/0001-00).

13.1. Ministros presentes: Ana Arraes (Presidente), Augusto Nardes, Aroldo Cedraz e Raimundo Carreiro.
13.2. Ministros-Substitutos presentes: Marcos Bemquerer Costa e André Luís de Carvalho (Relator).

ANDRÉ DE CARVALHO

Trata-se de tomada de contas especial instaurada pelo então Ministério da Cultura (MinC) em desfavor de Eduardo Cardoso Marins, como empresário individual na EC Marins Empreendimentos Artísticos - ME, diante da omissão no dever de prestar contas dos recursos destinados ao projeto intitulado como "Bola Preta" (Pronac 08-10045) a partir da não comprovação da boa e regular aplicação dos recursos captados por meio do incentivo fiscal pela Lei Rouanet sob o valor de R$ 150.000,00 no período de 6/4/2009 a 31/12/2011.
2.	Após a análise final do feito, o Auditor Federal Cristiano Rondon Prado de Albuquerque lançou o seu parecer conclusivo à Peça 76, com a anuência dos dirigentes da Secex-TCE (Peças 77 e 78) , nos seguintes termos:
	" (...) 2. A Portaria n° 229/09, de 3/4/2009, autorizou a captação de R$ 238.253,40, no período de 6/4/2009 a 31/10/2009 (peça 8) , prorrogado até 31/12/2011 (peça 11) , fazendo recair o prazo para a apresentação da prestação de contas em 30/1/2012.
	3.	Do total autorizado, foi efetivamente captada a quantia de R$ 150.000,00, liberado em 4/3/2010, conforme atestam o recibo de mecenato e o extrato bancário às peças 13 e 14.
	Valor (R$) 
	Data

	150.000,00
	4/3/2010

	4.	Mediante diligência eletrônica datada de 3/2/2017 (peça 19) , foi solicitada, sem sucesso, a prestação de contas à proponente. O Laudo Final sobre a prestação de contas CGARE/DEIP/SEFIC/MinC nº 76, de 27/4/2017 (peça 20) , concluiu pela reprovação do projeto, considerando a omissão no dever de prestar contas. 
	5. O fundamento para a instauração desta tomada de contas especial, conforme apontado no Relatório de Tomada de Contas Especial 654/2017 (peça 36) , foi a omissão no dever de prestar contas dos recursos que foram captados e movimentados pela proponente. O Tomador de Contas concluiu que o prejuízo, no valor histórico de R$ 150.000,00, fosse imputando a responsabilidade da empresa E.C. Marins Empreendimentos Artísticos, e ao seu dirigente, o Sr. Eduardo Cardoso Marins.
	6.	O Relatório de Auditoria 263/2018 da Controladoria-Geral da União (peça 37) ratificou o posicionamento do Tomador de Contas. Após serem emitidos o Certificado de Auditoria, o Parecer do Dirigente do Órgão de Controle Interno e o Pronunciamento Ministerial (peças 38-40) , o processo foi remetido a esse Tribunal.
	7.	A instrução inicial do feito (peça 42) concluiu pela responsabilização do Sr. Eduardo Cardoso Marins, solidariamente com a empresa E.C. Marins Empreendimentos Artísticos, pela integralidade dos valores captados (R$ 150.000,00) . 
	8. Nessa linha, propôs a citação dos responsáveis solidários, bem como a audiência do Sr. Eduardo Cardoso Marins, pelo não cumprimento do prazo final estipulado para a prestação de contas, vencido em 30/1/2012, nos seguintes termos:
	'19.1. realizar a citação da empresa E. C. Marins Empreendimentos Artísticos, e do Sr. Eduardo Cardoso Marins, na condição de Diretor de Produção, com fundamento nos arts. 10, § 1º, e 12, incisos I e II, da Lei 8.443/1992 c/c o art. 202, incisos I e II, do RI/TCU, para, no prazo de quinze dias, apresentar alegações de defesa quanto à irregularidade detalhada a seguir:
	a) Irregularidade: não comprovação da boa e regular aplicação dos recursos em razão da omissão no dever de prestar contas do projeto cultural PRONAC 08-10045, para realização do espetáculo teatral 'Bola Preta' na cidade do Rio de Janeiro/RJ, com estreia prevista para 6/8/2009, sob a égide da Lei 8.313/1991;
	b) Conduta: omitir-se no dever de prestar contas dos recursos captados, por meio de doações ou patrocínios, quando deveria ter apresentado a prestação de contas 30 (trinta) dias após o prazo de execução do projeto (até 30/1/2012) ;
	c) Dispositivos violados: Constituição Federal art. 37, caput, c/c art. 70, parágrafo único, e art. 71, Inciso II; Lei n. 8.313/91, art.29 e 30 (Lei de Incentivo à Cultura) , Decreto 5.761/2006, art.38 (regulamenta a Lei 8.313/91) , Decreto-lei 200/67, art. 93, Instrução Normativa 01/2013 do Ministério da Cultura, arts. 74, 75, 76, 77, 107 e 108, Lei n. 8.443/92, art.8º, 12, 15 e 16 (Lei Orgânica do TCU) , IN TCU n. 71/2012 (dispõe sobre a instauração, a organização e o encaminhamento ao Tribunal de Contas da União dos processos de tomada de contas especial) .
	d) Nexo de causalidade: a omissão no dever de prestar contas dos recursos captados no âmbito do PRONAC 08-10045 resulta na presunção de dano ao Erário pelo valor total captado. 
	e) Culpabilidade: a conduta omissiva do Sr. Eduardo Cardoso Marins é reprovável, posto que como representante da empresa que propôs o projeto cultural, era ciente de suas atribuições, principalmente no que se refere à obrigatoriedade de apresentar a documentação da prestação de contas, permitindo, assim, a comprovação de que o objeto foi, de fato, executado, utilizando-se os recursos captados na forma de doações ou patrocínios (Mecenato) para tal finalidade, sendo razoável exigir do responsável conduta diversa daquela que adotou, considerando as circunstâncias que o cercavam, não estando albergado em nenhuma excludente de ilicitude.
	e/ou recolher aos cofres do Fundo Nacional de Cultura a quantia abaixo indicada, referente à irregularidade e à conduta e à conduta de que trata o item 19.1, letras 'a' e 'b', atualizada monetariamente a partir da respectiva data até o efetivo recolhimento, abatendo-se na oportunidade a quantia eventualmente ressarcida, na forma da legislação em vigor.
	Valor original (R$) 
	Data da ocorrência

	150.000,00
	4/3/2010

Valor atualizado até 10/8/2018: R$ 247.815,00
	19.2. informar aos responsáveis que, caso venham a ser condenados pelo Tribunal, o débito ora apurado será acrescido de juros de mora, desde as datas das ocorrências até a data do recolhimento, nos termos do § 1º do art. 202 do RI/TCU;
	19.3. esclarecer aos responsáveis, em obediência ao art. 12, § 2º, da Lei 8.443/1992 e ao art. 12, inciso VI, da Resolução - TCU 170/2004, que o recolhimento tempestivo do débito somente saneará o processo caso seja reconhecida sua boa-fé e não se constate outra irregularidade nas contas;
	19.4. informar aos responsáveis que o Tribunal poderá analisar pedido de parcelamento do débito, caso assim o deseje, nos termos do art. 26 da Lei 8.443/1992 c/c o art. 217 do RI/TCU; 
	19.5. realizar a audiência da empresa E. C. Marins Empreendimentos Artísticos e do Sr. Eduardo Cardoso Marins, na condição de Diretor de Produção, com fundamento nos arts. 10, § 1º, e 12, incisos I e III, da Lei 8.443/1992 c/c o art. 202, incisos I e III, do RI/TCU, para no prazo de quinze dias, apresentar razões de justificativa quanto à irregularidade detalhada a seguir:
	a)  Irregularidade: Não cumprimento do prazo originalmente estipulado para prestação de contas do projeto cultural PRONAC 08-10045, para realização do espetáculo teatral 'Bola Preta' na cidade do Rio de Janeiro/RJ, com estreia prevista para 6/8/2009, sob a égide da Lei 8.313/1991; 
	b) Conduta: descumprir o prazo originalmente estipulado para prestação de contas dos recursos captados, por meio de doações ou patrocínios, no projeto cultural PRONAC 08-10045, quando deveria ter apresentado a prestação de contas 30 (trinta) dias após o prazo de execução do projeto (até 30/1/2012) ;
	c)  Dispositivos violados: Constituição Federal art. 37, caput, c/c art. 70, parágrafo único, e art. 71, Inciso II; Lei n. 8.313/91, art.29 e 30 (Lei de Incentivo à Cultura) , Decreto 5.761/2006, art.38 (regulamenta a Lei 8.313/91) , Decreto-lei 200/67, art. 93, Instrução Normativa 01/2013 do Ministério da Cultura, arts. 74, 75, 76, 77, 107 e 108, Lei n. 8.443/92, art.8º, 12, 15 e 16 (Lei Orgânica do TCU) , IN TCU n. 71/2012 (dispõe sobre a instauração, a organização e o encaminhamento ao Tribunal de Contas da União dos processos de tomada de contas especial) .
	19.4. esclarecer aos responsáveis, em obediência ao art. 12, § 3º, da Lei 8.443/1992 e ao art. 12, inciso VII, da Resolução - TCU 170/2004, que o não atendimento à citação ou à audiência implicará revelia, para todos os efeitos, dando-se prosseguimento ao processo.
	19.5. encaminhar aos responsáveis, nos termos do art. 11 da Resolução - TCU 170/2004, cópia desta instrução, a fim de subsidiar suas respostas.' 
	9.	Ante a superveniência da informação do falecimento do Sr. Eduardo Cardoso Marins (peça 50) , promoveu-se diligências aos cartórios de distribuição, ao Tribunal de Justiça do Estado do Rio de Janeiro (peças 51, 55, 56, 61) , ao INSS (peça 57) , e também à Sra. Denise Maria Rangel Ribeiro Marins, viúva do responsável (cf. atestado de óbito à peça 53, p. 3) , no intuito de obter informações acerca da eventual existência de inventário ou arrolamento de bens, de inventariante do espólio, ou de registro de partilha e indicação de sucessores (peça 63) .
	10. Por conseguinte, diante dos resultados negativos às diligências acima mencionadas, constatou-se que a Sra. Denise Maria Rangel Ribeiro Marins, na qualidade de representante provisória do espólio do Sr. Eduardo Cardoso Marins (viúva) , fosse citada no presente feito.
	11. Com base na delegação de competência do relator do feito, o Exmo. Ministro-Substituto André de Carvalho (Portaria-GAB-MINS-ALC Nº 1, de 30/7/2014) , foram realizadas as citações a seguir discriminadas:
	a) Eduardo Cardoso Marins:
	Ofício nº 
	Data do ofício
	Origem do endereço
	Data de recebimento 
	Nome do recebedor 
	Fim do Prazo para defesa
	Defesa apresentada 

	1366/2018
 (peça 45) 
	29/8/2018
	Receita Federal
	2/9/2018
AR (peça 48) 
	Ilegível
	17/9/2018
	-

	b) Denise Maria Rangel Ribeiro Marins:
	Ofício nº 
	Data do ofício
	Origem do endereço
	Data de recebimento 
	Nome do recebedor 
	Fim do Prazo para defesa
	Defesa Apresentada 

	10738/2019
 (peça 73) 
	2/12/2019
	Receita Federal
	2/1/2020
AR (peça 74) 
	ilegível
	17/1/2020
	-

	12. Transcorrido o prazo regimental fixado e mantendo-se inerte a representante provisória do espólio do responsável, a Sra. Denise Maria Rangel Ribeiro Marins, impõem-se considerá-la revel, com o prosseguimento do processo, de acordo com o art. 12, § 3º, da Lei 8.443/1992.
	Exame técnico
	Da validade das notificações
	13. Preliminarmente, cumpre tecer breves considerações sobre a forma como são realizadas as comunicações processuais no TCU. A esse respeito, destacam-se o art. 179, do Regimento Interno do TCU (Resolução 155, de 4/12/2002) e o art. 4º, inciso III, § 1º, da Resolução TCU 170, de 30 de junho de 2004, in verbis: (...) .
	14. Bem se vê, portanto, que a validade da citação via postal não depende de que o aviso de recebimento seja assinado pelo próprio destinatário da comunicação, o que dispensa, no caso em tela, a entrega do AR em 'mãos próprias'. A exigência da norma é no sentido de o Tribunal verificar se a correspondência foi entregue no endereço correto, residindo aqui a necessidade de certeza inequívoca. 
	15. Não é outra a orientação da jurisprudência do TCU, conforme se verifica dos julgados a seguir transcritos:
	'São válidas as comunicações processuais entregues, mediante carta registrada, no endereço correto do responsável, não havendo necessidade de que o recebimento seja feito por ele próprio (Acórdão 3648/2013-TCU-Segunda Câmara, Relator Ministro JOSÉ JORGE) ;
	É prescindível a entrega pessoal das comunicações pelo TCU, razão pela qual não há necessidade de que o aviso de recebimento seja assinado pelo próprio destinatário. Entregandose a correspondência no endereço correto do destinatário, presume-se o recebimento da citação. (Acórdão 1019/2008-TCU-Plenário, Relator Ministro BENJAMIN ZYMLER) ;
	As comunicações do TCU, inclusive as citações, deverão ser realizadas mediante Aviso de Recebimento - AR, via Empresa Brasileira de Correios e Telégrafos, bastando para sua validade que se demonstre que a correspondência foi entregue no endereço correto. (Acórdão 1526/2007-TCU-Plenário, Relator Ministro AROLDO CEDRAZ) .'
	16. A validade do critério de comunicação processual do TCU foi referendada pelo Supremo Tribunal Federal, nos termos do julgamento do MS-AgR 25.816/DF, por meio do qual se afirmou a desnecessidade da ciência pessoal do interessado, entendendo-se suficiente a comprovação da entrega do 'AR' no endereço do destinatário:
	'EMENTA: AGRAVO REGIMENTAL. MANDADO DE SEGURANÇA. DESNECESSIDADE DE INTIMAÇÃO PESSOAL DAS DECISÕES DO TRIBUNAL DE CONTAS DA UNIÃO. ART. 179 DO REGIMENTO INTERNO DO TCU. INTIMAÇÃO DO ATO IMPUGNADO POR CARTA REGISTRADA, INICIADO O PRAZO DO ART. 18 DA LEI nº 1.533/51 DA DATA CONSTANTE DO AVISO DE RECEBIMENTO. DECADÊNCIA RECONHECIDA. AGRAVO IMPROVIDO.
	O envio de carta registrada com aviso de recebimento está expressamente enumerado entre os meios de comunicação de que dispõe o Tribunal de Contas da União para proceder às suas intimações.
O inciso II do art. 179 do Regimento Interno do TCU é claro ao exigir apenas a comprovação da entrega no endereço do destinatário, bastando o aviso de recebimento simples.'
	17. No presente caso, verifica-se a ocorrência da citação válida do Sr. Eduardo Cardoso Marins, na pessoa de sua viúva, a Sra. Denise Maria Rangel Ribeiro Marins, que representa provisoriamente o espólio (Art. 1.797 do Código Civil) , mediante o Ofício 10738/2019 (peça 73) , recebido em seu endereço (e também do de cujus e da pessoa jurídica responsabilizada) , na data de 2/1/2020, conforme atesta o AR à peça 74.
	18. Por sua vez, em relação à empresa E.C. Marins Empreendimentos Artísticos, entende-se que a ela possa se estender a citação válida realizada na pessoa da Sra. Denise Maria Rangel Ribeiro (peça 73) , na qualidade de representante provisória do espólio do Sr. Eduardo Cardoso Marins, uma vez que a aludida pessoa jurídica consiste em empresa individual, de titularidade do responsável falecido, cujos atos, ao fim, resultaram na responsabilização dessa empresa. Sob o aspecto formal, registra-se que o endereço da aludida empresa coincide com o da representante provisória do espólio. 
	19. A esse respeito, o TCU entende que 'no caso de firma individual ou empresário individual, os bens particulares respondem integral e solidariamente pelas dívidas decorrentes da atividade empresarial, já que o empresário individual atua em nome próprio. Nas empresas individuais, não se faz distinção entre o patrimônio da empresa e o da pessoa física do sócio único' (Jurisprudência Selecionada - Acórdão 4784/2014-TCU-Primeira Câmara e 4.476/2019-Segunda Câmara) . 
	Da revelia
	20. Nos processos do TCU, a revelia não leva à presunção de que sejam verdadeiras todas as imputações levantadas contra os responsáveis, diferentemente do que ocorre no processo civil, em que a revelia do réu opera a presunção da verdade dos fatos narrados pelo autor. Dessa forma, a avaliação da responsabilidade do agente não pode prescindir da prova existente no processo ou para ele carreada. 
	21. Ao não apresentar defesa, a Sra. Denise Maria Rangel Ribeiro, na qualidade de representante provisória do espólio do Sr. Eduardo Cardoso Marins, deixou de produzir prova da regular aplicação dos recursos captados para a execução do Pronac 08-10045, em afronta às normas que impõem aos gestores públicos a obrigação legal de, sempre que demandados pelos órgãos de controle, apresentar os documentos que demonstrem a correta utilização das verbas públicas, a exemplo do contido no art. 93 do Decreto-Lei 200/67: 'Quem quer que utilize dinheiros públicos terá de justificar seu bom e regular emprego na conformidade das leis, regulamentos e normas emanadas das autoridades administrativas competentes'. 
	22. Não obstante a revelia configurada neste processo, e em prestígio ao princípio da verdade real que informa os processos no TCU, foram os autos novamente compulsados, não se identificando qualquer elemento que pudesse alterar as conclusões que fundamentaram a citação realizada.
	23. Por outro lado, em se tratando de processo em que as partes interessadas não se manifestaram acerca das irregularidades imputadas, não há elementos para que se possa efetivamente aferir e reconhecer a ocorrência de boa-fé na conduta do responsável (falecido) , podendo este Tribunal, desde logo, proferir o julgamento de mérito pela irregularidade das contas, nos termos dos §§ 2º e 6º do art. 202 do Regimento Interno do TCU.
	24. Por fim, no presente caso não se verifica a prescrição da pretensão punitiva do TCU, na forma do Acórdão 1441/2016-TCU-Plenário, uma vez que a captação dos recursos ocorreu em 4/3/2010, e o ato que determinou a citação dos responsáveis na data de 14/8/2018 (peça 44) .
	Conclusão
	25. Em face da revelia da Sra. Denise Maria Rangel Ribeiro, na qualidade de representante provisória do espólio do Sr. Eduardo Cardoso Marins, e inexistindo nos autos elementos que permitam concluir pela ocorrência de boa-fé ou de outros excludentes de culpabilidade do responsável, propõe-se que as presentes contas sejam julgadas irregulares com a condenação ao pagamento do débito apurado nos autos, deixando-se, todavia, de aplicar a multa prevista no art. 57 da Lei 8.443/1992, dado o caráter personalíssimo da sanção, na linha de entendimentos do TCU: 'Não é possível multar responsável falecido, já que a sanção possui natureza personalíssima. No caso de débito, os herdeiros podem ser responsabilizados na medida de suas participações na herança, sendo necessária a prévia manifestação daqueles que a administram ou nela têm interesse' (Jurisprudência Selecionada - Acórdão 4614/2009-TCU-Primeira Câmara) .
	Proposta de encaminhamento
	26. Diante do exposto, submetem-se os autos à consideração superior, propondo ao Tribunal:
	a) considerar revel a Sra. Denise Maria Rangel Ribeiro, na qualidade de representante provisória do espólio do Sr. Eduardo Cardoso Marins, com fundamento no § 3º, art. 12, Lei 8.443/1992; 
	b) com fundamento nos arts. 1º, inciso I; 16, inciso III, alíneas 'a' e 'b'; 19 e 23, inciso III, todos da Lei 8.443/1992, e nos arts. 1º, inciso I; 209, incisos I e II; 210 e 214, inciso III, do Regimento Interno TCU, julgar irregulares as contas da empresa EC Marins Empreendimentos Artísticos e de  Eduardo Cardoso Marins, condenando a Sra. Denise Maria Rangel Ribeiro, na qualidade de representante provisória do espólio do Sr. Eduardo Cardoso Marins, ao pagamento da quantia a seguir especificada, limitado ao valor transferido por herança, com a fixação do prazo de quinze dias, a contar da notificação, para comprovar, perante o Tribunal (art. 214, inciso III, alínea 'a', do Regimento Interno) , o recolhimento da dívida aos cofres do Fundo Nacional de Cultura, atualizada monetariamente e acrescida dos juros de mora, calculados a partir das datas indicadas, até a data do efetivo recolhimento, na forma prevista na legislação em vigor:
	Valor original (R$) 
	Data 

	150.000,00
	4/3/2010

	c) autorizar, desde logo, nos termos do art. 28, inciso II, da Lei 8.443/1992, a cobrança judicial da dívida caso não atendidas as notificações;
	d) autorizar o pagamento da dívida em até 36 parcelas mensais e consecutivas, nos termos do art. 26 da Lei 8.443/1992 e do art. 217 do Regimento Interno, fixando-lhe o prazo de quinze dias, a contar do recebimento da notificação, para comprovar perante o Tribunal o recolhimento da primeira parcela, e de trinta dias, a contar da parcela anterior, para comprovar o recolhimento das demais parcelas, devendo incidir sobre cada valor mensal, atualizado monetariamente, os juros de mora devidos, na forma prevista na legislação em vigor;
	e) alertar ao responsável, na pessoa de seu herdeiro, que a falta de comprovação do recolhimento de qualquer parcela importará no vencimento antecipado do saldo devedor, nos termos do § 2º do art. 217 do Regimento Interno deste Tribunal;
	f) enviar cópia do Acórdão que vier a ser proferido à Secretaria Especial de Cultura, à Secretaria Federal de Controle Interno e ao responsável, na pessoa de seu herdeiro, para ciência, informando que a deliberação, acompanhada do Relatório e Voto que a fundamentarem, estará disponível para consulta no endereço www.tcu.gov.br/acordaos, além de esclarecer que, caso requerido, o TCU poderá fornecer as correspondentes cópias, em mídia impressa, aos interessados e às responsáveis arrolados nestes autos;
	g) encaminhar cópia da deliberação, bem como do relatório e do voto que a fundamentarem, ao Procurador-Chefe da Procuradoria da República no Estado do Rio de Janeiro, nos termos do § 3º do art. 16 da Lei 8.443/1992 c/c o § 7º do art. 209 do Regimento Interno do TCU, para adoção das medidas que entender cabíveis."
3. 	Enfim, por intermédio do Exmo. Sr. Subprocurador-Geral Lucas Rocha Furtado, o MPTCU anuiu, em cota singela (Peça 79) , à aludida proposta da unidade técnica.
É o Relatório.

não há.

Subprocurador-Geral Lucas Rocha Furtado.

TOMADA DE CONTAS ESPECIAL. LEI ROUANET. OMISSÃO NO DEVER DE PRESTAR CONTAS. CITAÇÃO DA REPRESENTANTE PROVISÓRIA DO ESPÓLIO DO RESPONSÁVEL. REVELIA. NÃO COMPROVAÇÃO DA BOA E REGULAR APLICAÇÃO DOS RECURSOS FEDERAIS CAPTADOS. CONTAS IRREGULARES. DÉBITO. CIÊNCIA. COMUNICAÇÃO.

TOMADA DE CONTAS ESPECIAL (TCE)

Secretaria de Controle Externo de Tomada de Contas Especial (Secex-TCE).

Trata-se de tomada de contas especial instaurada pelo então Ministério da Cultura (MinC) em desfavor de Eduardo Cardoso Marins, como empresário individual na EC Marins Empreendimentos Artísticos - ME, diante da omissão no dever de prestar contas dos recursos destinados ao projeto intitulado como "Bola Preta" (Pronac 08-10045) a partir da não comprovação da boa e regular aplicação dos recursos captados por meio do incentivo fiscal pela Lei Rouanet sob o valor de R$ 150.000,00 no período de 6/4/2009 a 31/12/2011.
2.	A partir, todavia, do Relatório de Tomada de Contas Especial 654, de 2017 (Peça 36) , o tomador de contas assinalou a responsabilidade de Eduardo Cardoso Marins, além da EC Marins Empreendimentos Artísticos - ME, pelo dano ao erário sob o valor original de R$ 150.000,00 diante da omissão no dever de prestar contas dos aludidos recursos públicos captados.
3.	Contudo, no âmbito do TCU, a Secex-TCE promoveu, inicialmente, a citação solidária, além da audiência, de Eduardo Cardoso Marins e da EC Marins Empreendimentos Artísticos - ME diante da não comprovação da boa e regular aplicação dos aludidos recursos em face da omissão no dever de prestar contas do referido projeto cultural pelo Pronac 08-10045.
4.	No entanto, ante a superveniência da informação sobre o falecimento de Eduardo Cardoso Marins em 29/4/2015 (Peça 50) , a Secex-TCE promoveu a citação de Denise Maria Rangel Ribeiro Marins, como viúva e representante provisória do correspondente espólio, em função da não comprovação da boa e regular aplicação dos recursos federais captados, mas, a despeito da regular notificação, o referido espólio deixou transcorrer in albis o prazo para apresentar a sua defesa, passando à condição de revel, nos termos do art. 12, § 3º, da Lei nº  8.443, de 1992.
5.	De todo modo, após a análise final do feito, a Secex-TCE propôs a irregularidade das contas de Eduardo Cardoso Marins (falecido) , além da EC Marins Empreendimentos Artísticos - ME, para condenar o espólio de Eduardo Cardoso Marins em débito, tendo o MPTCU anuído à essa proposta.
6.	O TCU pode incorporar o parecer da unidade técnica a estas razões de decidir.
7.	Bem se sabe, aliás, que, em sintonia, entre outros, com os Acórdãos 1.194/2009 e 3.991/2015, da 1ª Câmara, os Acórdãos 27/2004, 6.235/2013 e 3.223/2017, da 2ª Câmara, e os Acórdãos 11/1997 e 997/2015, do Plenário, a jurisprudência do TCU estaria firmada no sentido da pessoal responsabilidade do gestor pela efetiva comprovação da boa e regular aplicação dos recursos federais recebidos, submetendo todo aquele que administra os recursos públicos ao dever de demonstrar o correto emprego dos valores federais, nos termos do art. 70, parágrafo único, da Constituição de 1988 e do art. 93 do Decreto-Lei n.º 200, de 1967.
8.	Por esse ângulo, como a ausência dos documentos comprobatórios sobre o efetivo dispêndio na execução do aludido projeto cultural impediu o imprescindível estabelecimento do necessário nexo causal entre os recursos federais captados e os supostos dispêndios incorridos no referido projeto, resultando na ausência de efetiva demonstração sobre a boa e regular aplicação dos recursos federais captados, restou configurada a ofensa não só às regras legais, mas também aos princípios basilares da administração pública, já que, ao final e ao cabo, o gestor deixou de prestar satisfação à sociedade sobre o efetivo emprego dos recursos públicos postos à sua disposição, e, desse modo, restaria efetivamente confirmada a presunção legal de dano ao erário pela integralidade dos valores federais captados e, assim, estaria adequada a proposta da unidade técnica no sentido de condenar os sucessores do responsável em débito, deixando, contudo, de aplicar a subjacente multa legal em respeito ao art. 5º, XLV, da CF88.
9.	Diante, portanto, dos elementos de convicção até obtidos neste processo, o TCU deve julgar irregulares as contas de Eduardo Cardoso Marins (falecido) e da EC Marins Empreendimentos Artísticos - ME para condenar o correspondente espólio, com os subsequentes sucessores, ao pagamento do aludido débito, deixando de aplicar a multa prevista no art. 57 da Lei n.º 8.443, de 1992, e de enviar a cópia deste Acórdão à Procuradoria da República no Estado do Rio de Janeiro, ante a aplicação do art. 5º, XLV, da CF88.
Ante o exposto, pugno pela prolação do Acórdão ora submetido a este Colegiado.
TCU, Sala das Sessões, em tagDataSessao.
Ministro-Substituto ANDRÉ LUÍS DE CARVALHO 
Relator